---
title: "Indicadores"
description: "Catálogo dos indicadores do Observatório PPSUS-MT, por grupo, com definição curta e a página de cada um (mapa, ranking, evolução e regiões de saúde)"
---

```{r}
#| include: false
source(file.path(Sys.getenv("QUARTO_PROJECT_DIR", "."), "R", "funcoes.R"))
source(file.path(Sys.getenv("QUARTO_PROJECT_DIR", "."), "R", "pag_indicadores.R"))
grupos <- grupos_presentes()
n_ind  <- sum(IND$grupo %in% grupos)
n_res  <- sum(IND$grupo %in% "resultados")
```

O observatório publica **`r n_ind` indicadores em `r length(grupos)` grupos**, calculados para os 142 municípios de Mato Grosso, as 16 regiões de saúde e o estado, de 2020 a 2025 (resultados em saúde até 2024, limite do SIM/SINASC). A página de cada indicador traz definição, fórmula, fonte e ressalvas, o mapa dos municípios, o ranking dos 142, a evolução no tempo e os valores por região de saúde.

```{r}
tagList(css_indicadores(), div(style = "max-width: 520px; margin: .4rem 0 1.2rem;", seletor_indicadores("ir-ind", prefixo = "")))
```

```{r}
#| results: asis
for (g in grupos) {
  x <- ind_grupo(g)
  cat(sprintf("## %s {#grupo-%s}\n\n", GRUPOS[[g]], g))
  desc <- if (g %in% names(DESC_GRUPOS)) DESC_GRUPOS[[g]] else ""
  if (nzchar(desc)) cat(sprintf("%s (%d %s.)\n\n", desc, nrow(x), ifelse(nrow(x) == 1, "indicador", "indicadores")))
  if (g == "deslocamento") cat("A análise completa dos fluxos entre municípios e regiões está em [Deslocamento](../deslocamento/index.html).\n\n")
  cat("```{=html}\n", as.character(cartoes_indicadores(x, prefixo = "")), "\n```\n\n", sep = "")
}
```

## Como ler os indicadores

- **Valor municipal**: calculado a partir dos totais do município no ano (numerador ÷ denominador da fórmula). Per capita usa a população estimada pelo IBGE.
- **Região de saúde e Mato Grosso**: razão dos totais (ou soma, para contagens), não a média dos municípios. A **mediana** é a mediana simples dos municípios com dado e serve de referência nos perfis municipais.
- **Leitura (sentido)**: cada indicador declara se "maior é melhor", "menor é melhor" ou se é de contexto (sem juízo). Os sinais ▲/▼ dos perfis seguem essa leitura e vêm sempre acompanhados de texto.
- **Ano de referência**: 2025 para a maior parte; os `r n_res` indicadores de resultados em saúde e as doses por nascido vivo vão até 2024.
- **Ressalvas**: cada página mostra a nota do indicador (limitações da fonte, anomalias conhecidas). Detalhes em [Metodologia](../metodologia.html); arquivos completos e dicionário em [Dados](../dados/index.html).

```{r}
fonte_rodape(prefixo = "../")
```
