```{r}
#| include: false
# Modelo das páginas municipais. Cada municipios/<slug>.qmd (gerado por
# scripts/03_gerar_paginas.py) define MUN_ID, carrega R/funcoes.R e inclui este arquivo.
if (!exists("MUN")) source(file.path(Sys.getenv("QUARTO_PROJECT_DIR", "."), "R", "funcoes.R"))
source(file.path(Sys.getenv("QUARTO_PROJECT_DIR", "."), "R", "pag_municipios.R"))
M     <- info_mun(MUN_ID)
NOME  <- M$municipio
N_REG <- n_mun_regiao(MUN_ID)
txt_contexto <- texto_contexto_mun(MUN_ID)
```

```{r}
navegacao_municipio(MUN_ID)
```

```{r}
faixa_versao()
```

:::: {.perfil-topo}
::: {.perfil-texto}
**`r NOME`** integra a região de saúde **`r M$regiao_saude`** (`r N_REG` municípios) e a macrorregião **`r M$macrorregiao`**. Código IBGE: `r ifelse(is.na(M$cod_ibge7), "—", as.character(M$cod_ibge7))`.

`r txt_contexto`

As comparações usam a **mediana dos 142 municípios de Mato Grosso** e a **mediana dos municípios da região de saúde**, no último ano disponível de cada indicador. ▲/▼ indicam valor acima ou abaixo da mediana de MT; verde marca situação mais favorável e vermelho, menos favorável, segundo o sentido de cada indicador; cinza indica indicador de contexto, sem juízo de melhor ou pior.

```{r}
botoes_download_mun(M)
```
:::
::: {.perfil-mapa}
```{r}
sem_zoom_rolagem(mapa_municipio(MUN_ID, altura = 320, prefixo = ""))
```
```{r}
nota_malha(MUN_ID)
```
:::
::::

## Indicadores-chave

```{r}
grade_kpis(MUN_ID)
```

## Indicadores por grupo

Clique na seta de uma linha para ver a série 2020–2025 do indicador comparada às medianas. Na coluna "Posição", os pontos claros são os demais municípios de Mato Grosso, o ponto escuro é `r NOME` e o traço pontilhado é a mediana estadual. Clique (ou toque) em "ⓘ ressalva" para ler a ressalva do indicador.

::: {.panel-tabset}

### Financiamento

```{r}
tabela_grupo("financiamento", MUN_ID)
```

### Capacidade instalada

```{r}
tabela_grupo("capacidade", MUN_ID)
```

### Atenção básica

```{r}
tabela_grupo("atencao_basica", MUN_ID)
```

### Média e alta complexidade

```{r}
tabela_grupo("media_alta", MUN_ID)
```

### Resultados em saúde

```{r}
tabela_grupo("resultados", MUN_ID)
```

:::

## Deslocamento para internação

Internações SUS (AIH tipo 1, pelo ano da alta) de residentes de Mato Grosso, cruzando o município de residência com o município do hospital. Só há SIH de Mato Grosso: internações de moradores em outros estados não são observadas. A análise completa está em [Deslocamento](../deslocamento/index.html).

```{r}
kpis_deslocamento(MUN_ID)
```

```{r}
div(class = "dois-blocos", bloco_moradores(MUN_ID), bloco_atende(MUN_ID))
```

```{r}
tabela_grupo("deslocamento", MUN_ID)
```

## Hospitais SUS do município

`r texto_hospitais(MUN_ID)`

```{r}
if (resumo_hospitais(MUN_ID)$n > 0) tabela_hospitais(MUN_ID)
```

```{r}
fonte_rodape(extra = "Deslocamento: AIH tipo 1 do SIH, residentes de Mato Grosso; distâncias em linha reta entre as sedes municipais (IBGE, Localidades 2022), não rodoviárias. ")
```

```{r}
navegacao_municipio(MUN_ID)
```
