---
title: "Municípios de Mato Grosso"
description: "Perfis dos 142 municípios de Mato Grosso: indicadores de saúde, comparação com a região e o estado, deslocamento para internação e hospitais SUS"
toc: false
page-layout: full
---

```{r}
#| include: false
source(file.path(Sys.getenv("QUARTO_PROJECT_DIR", "."), "R", "funcoes.R"))
source(file.path(Sys.getenv("QUARTO_PROJECT_DIR", "."), "R", "pag_municipios.R"))
n_sem_hosp <- sum(MUN$tem_hospital_sus_2025 == 0, na.rm = TRUE)
n_reg <- nrow(REG)
```

```{r}
faixa_versao()
```

Mato Grosso tem **`r nrow(MUN)` municípios**, organizados em `r n_reg` regiões de saúde (CIR) e `r length(unique(REG$macrorregiao))` macrorregiões. Cada perfil reúne os indicadores de financiamento, capacidade instalada, atenção básica, média e alta complexidade e resultados em saúde de 2020 a 2025, a posição do município entre os 142 e entre os da sua região, o deslocamento dos moradores para internação, os hospitais SUS e o download dos dados. Clique em um município do mapa ou da tabela.

```{r}
sem_zoom_rolagem(mapa_municipio(NULL, altura = 460, prefixo = ""))
```

::: {.nota-fonte}
Malha municipal do IBGE simplificada. Boa Esperança do Norte (instalado em 2025) ainda não consta na malha e aparece apenas na tabela. Em 2025, `r n_sem_hosp` municípios não tinham hospital SUS registrado no CNES.
:::

## Os 142 municípios

Valores de 2025: população estimada (IBGE), despesa liquidada em saúde por habitante (SIOPS, R$ correntes), médicos com atendimento SUS por mil habitantes (CNES, equivalente de 40 h) e parcela das internações de moradores realizadas em outro município (SIH). Use a busca para localizar um município e clique no cabeçalho para ordenar.

```{r}
tabela_municipios(prefixo = "")
```

## Regiões de saúde

As 16 regiões de saúde (Comissões Intergestores Regionais) organizam a referência da média e alta complexidade. Clique na seta para listar os municípios de cada região.

```{r}
d <- REG |> arrange(regiao_saude) |>
  transmute(co_regsaud, `Região de saúde` = regiao_saude, Macrorregião = macrorregiao,
            Municípios = n_municipios, `População 2025` = populacao_2025)
reactable(d, compact = TRUE, striped = TRUE, pagination = FALSE,
          columns = list(co_regsaud = colDef(show = FALSE),
                         `Região de saúde` = colDef(minWidth = 180),
                         Municípios = colDef(align = "center", minWidth = 90),
                         `População 2025` = colDef(align = "right", cell = function(v) fmt_valor(v, "int"))),
          details = function(i) {
            m <- MUN[!is.na(MUN$co_regsaud) & MUN$co_regsaud == d$co_regsaud[i], ]
            div(class = "detalhe-ind", lapply(seq_len(nrow(m)), function(j)
              tagList(a(href = paste0(m$slug[j], ".html"), m$municipio[j]), if (j < nrow(m)) " · ")))
          })
```

```{r}
fonte_rodape()
```
